ACORDAO-COMPLETO-2560261

ACÓRDÃO 9187/2022 ATA 41/2022 - PRIMEIRA CÂMARA

VISTOS, relatados e discutidos estes autos de recurso de reconsideração interposto pelo Sr. Raylan Barroso de Alencar, prefeito de Eirunepé/AM, contra o Acórdão 18904/2021-TCU-Primeira Câmara;
ACORDAM os ministros do Tribunal de Contas da União, reunidos em sessão da 1ª Câmara, diante das razões expostas pelo relator, em:
9.1. conhecer do recurso de reconsideração, com fundamento nos arts. 32 e 33 da Lei 8.443/1992, para, no mérito, negar-lhe provimento.
9.2. notificar a prolação desta deliberação ao recorrente e ao Fundo Nacional de Desenvolvimento da Educação.

Recurso de reconsideração interposto contra decisão que aplicou ao prefeito sucessor multa pela omissão no dever de prestar contas cuja data se encerrou em seu mandato.

Primeira Câmara

Município de Eirunepé - AM.

3. Recorrente: Raylan Barroso de Alencar (XXX.763.322-XX).

13.1. Ministros presentes: Walton Alencar Rodrigues (Presidente), Benjamin Zymler, Vital do Rêgo (Relator) e Jorge Oliveira.
13.2. Ministros-Substitutos presentes: Augusto Sherman Cavalcanti e Weder de Oliveira.

ACORDAO-COMPLETO-2584359

Acórdão 2916/2023 - Primeira Câmara

VITAL DO RÊGO

Ministro-Substituto Augusto Sherman Cavalcanti.

Adoto como parte do relatório a abaixo transcrita manifestação da Secretaria de Recursos (peça 76) nestes autos, que contou com o aval do corpo diretivo daquela unidade especializada e do Ministério Público junto ao TCU (peças 77 a 79) :
INTRODUÇÃO
Examina-se, nesta oportunidade, recurso de reconsideração (peça 62) interposto por Raylan Barroso de Alencar, prefeito no período de 1º/1/2017 a 31/12/2020 e atual, em face do Acórdão 18904/2021-TCU-Primeira Câmara (peça 46) , sob a relatoria do Ministro-Substituto Augusto Sherman Cavalcanti, cujo teor transcreve-se abaixo:
9. Acórdão:
VISTOS, relatados e discutidos estes autos de Tomada de Contas Especial instaurada pelo Fundo Nacional de Desenvolvimento da Educação em desfavor dos ex-Prefeitos de Eirunepé/AM, Joaquim Neto Cavalcante Monteiro (2013 a 2016) , e Raylan Barroso de Alencar (2017 a 2020) , em razão da omissão no dever de prestar contas dos recursos recebidos por força do Programa de Educação Infantil - Apoio Suplementar, no exercício de 2013,
ACORDAM os Ministros do Tribunal de Contas da União, reunidos em sessão da 1ª Câmara, ante as razões expostas pelo Relator, em:
9.1. julgar irregulares as contas de Joaquim Neto Cavalcante Monteiro, com fundamento nos arts. 1º, inciso I, 16, inciso III, alíneas "a" e "c", da Lei 8.443/1992, condenando-lhe, com fundamento nos arts. 19 e 23, inciso III, da Lei 8.443/1992, ao pagamento da quantia de R$ 181.292,98 (cento e oitenta e um mil, duzentos e noventa e dois reais, noventa e oito centavos) , fixando-lhe o prazo de quinze dias, a contar da notificação, para que seja comprovado, perante o Tribunal (art. 214, inciso III, alínea "a", do Regimento Interno) , o recolhimento da dívida aos cofres do Fundo Nacional de Desenvolvimento da Educação - FNDE, atualizadas monetariamente e acrescidas dos juros de mora calculados a partir de 5/11/2013 até a data do efetivo recolhimento, na forma prevista na legislação em vigor, descontadas as parcelas nos valores de R$ 1.521,72 (um mil, quinhentos e vinte e um reais e setenta e dois centavos) e R$ 0,77 (setenta e sete centavos) , devolvidas em 16/1/2019 e 18/1/2019, respectivamente;
9.2. aplicar a Joaquim Neto Cavalcante Monteiro, com fundamento no art. 57 da Lei 8.443/1992, multa no valor de R$ 28.000,00 (vinte e oito mil reais) , fixando-lhe o prazo de quinze dias, a contar da notificação, para comprovar, perante o Tribunal, nos termos do art. 214, inciso III, alínea "a", do RI/TCU, o recolhimento da referida quantia ao Tesouro Nacional, atualizada monetariamente desde a data deste Acórdão até a do efetivo recolhimento, se for paga após o vencimento, na forma da legislação em vigor;
9.3. julgar irregulares as contas de Raylan Barroso de Alencar, com fundamento nos arts. 1º, inciso I, 16, inciso III, alíneas "a" e "b", da Lei 8.443/1992;
9.4. aplicar a Raylan Barroso de Alencar, com fundamento nos arts. 19, parágrafo único, e 58, inciso I, da Lei 8.443/1992, multa no valor de R$ 10.000,00 (dez mil reais) , fixando-lhe o prazo de quinze dias, a contar da notificação, para comprovar, perante o Tribunal, nos termos do art. 214, inciso III, alínea "a", do RI/TCU, o recolhimento da referida quantia ao Tesouro Nacional, atualizada monetariamente desde a data do presente Acórdão até a do efetivo recolhimento, se for paga após o vencimento, na forma da legislação em vigor;
9.5. autorizar, desde logo, nos termos do art. 28, inciso II, da Lei 8.443/1992, a cobrança judicial das dívidas caso não atendidas as notificações; 
9.6. remeter cópia deste Acordão à Procuradoria da República no Estado do Amazonas, com fundamento no art. 12, inciso IV, da Lei 8.443/1992, c/c o § 7º, in fine, do art. 209 do Regimento Interno do TCU, para o ajuizamento das ações que considere cabíveis; e
9.7. dar ciência desta deliberação aos responsáveis. 
	HISTÓRICO
Cuidam os autos de tomada de contas especial (TCE) instaurada pelo Fundo Nacional de Desenvolvimento da Educação (FNDE) , em desfavor de Joaquim Neto Cavalcante Monteiro, prefeito no período de 1º/1/2013 a 31/12/2016, e de Raylan Barroso de Alencar, prefeito no período de 1º/1/2017 a 31/12/2020 e atual, em razão da omissão no dever de prestar contas dos recursos recebidos por força do Programa de Educação Infantil - Apoio Suplementar, no exercício de 2013, cujo prazo encerrouse em 21/10/2018.
Esgotado o prazo para a apresentação das contas pertinentes e notificados os responsáveis arrolados (peças 6-9) , o FNDE instaurou a TCE, nos termos do Relatório 133/2020 (peça 12) , responsabilizando em débito solidário os ex-prefeitos Joaquim Neto Cavalcante Monteiro, na condição de prefeito gestor, e Raylan Barroso de Alencar, na condição de prefeito sucessor e encarregado da apresentação da prestação de contas, uma vez que a data final para o implemento desta obrigação se circunscrevia temporalmente no curso de seu mandato eletivo.
Entretanto, a Secretaria de Controle Externo de Tomada de Contas Especial (Secex-TCE, peça 24) entendeu que o débito deveria recair somente sobre o ex-prefeito Joaquim Neto Cavalcante Monteiro, tendo em vista que seu sucessor, o Sr. Raylan Barroso de Alencar, não geriu quaisquer recursos, sendo responsável, unicamente, pela omissão na prestação de contas dos recursos recebidos no exercício de 2013 por força do Programa de Educação Infantil - Apoio Suplementar, cujo prazo final foi o dia 21/10/2018. 
Assim, a 1ª Câmara deste Tribunal, por meio do Acórdão 18904/2021 (peça 46) , julgou irregulares as contas dos ex-prefeitos; imputou o débito de R$ 181.292,98 e multa de R$ 28.000,00, ao Sr. Joaquim Neto Cavalcante Monteiro, em face da não "comprovação da regular aplicação dos recursos" (vide item 9 do voto condutor do decisum - peça 47) e cominou multa de R$ 10.000,00 à Raylan Barroso de Alencar em face da omissão no dever de prestar contas.
Nesta fase processual, cumpre-nos examinar o recurso de reconsideração interposto por Raylan Barroso de Alencar (peça 60) em face do Acórdão 18904/2021-TCU-Primeira Câmara (peça 46) .
	ADMISSIBILIDADE
O recurso de reconsideração foi conhecido pelo Ministro Vital do Rêgo (peça 64) , com fulcro nos arts. 32, inciso I, e 33 da Lei 8.443/1992 c/c art. 285 do RI/, com a consequente suspensão dos efeitos dos itens 9.3, 9.4 e 9.5 do Acórdão 18904/2021-TCU-Primeira Câmara. 
	MÉRITO                                                                                                                                                                                                                                                                                                                                                                                                                                                                                                                                                                                                                                                                                                                                                                                                                                                                                                                                                                                                                                                                                                                                                                                                                                                                                                                                                                                                                                                                                                                                                                                                                                                                                                                                                                                                                                                                                                                                                                                                                                                                                                                                                                                                                                                                                                                                                                                                                                                                                                                                                                                                                                                                                                                                                                                                                                                                                                                                                                                                                                                                                                                                                                                                                                                                                                                                                                                                                                                                                                                                                                                                                                                                                                                                                                                                                                                                                                                                                                                                                                                                                                                                                                                                                                                                                                                                                                                                                                                                                                                                
	Delimitação 
Constitui, então, objeto do recurso definir se:
a) as contas devem ser julgadas iliquidáveis;
b) a prestação de contas dos recursos recebidos no exercício de 2013 por força do Programa de Educação Infantil - Apoio Suplementar vencia, mesmo, no dia 21/10/2018;
c) o prefeito sucessor tomou medidas para resguardar o erário; e
d) ocorreu a prescrição da pretensão punitiva e da obrigação de ressarcimento do dano ao erário.
	Da análise das contas, do prazo final para prestar contas e das medidas administrativas tomadas pelo prefeito sucessor para resguardar o Erário (peça 60, p. 5-15) 
O prefeito sucessor, Sr. Raylan Barroso de Alencar, assere que o grande lapso temporal existente desde o repasse do recurso impossibilita a apresentação de novos documentos, razão pela qual requer o trancamento da presente TCE "haja vista a ausência de pressupostos de constituição ou de desenvolvimento válido e regular do processo, conforme artigos 197 a 213 do Regimento Interno do Tribunal de Contas da União" (peça 60, p. 6) .
 Aduz, então, que "as contas são iliquidáveis quando o exercício da ampla defesa ficar comprometido em decorrência do longo período para seu julgamento, conforme pode ser vislumbrado no Acórdão 1110/2008-TCU-Primeira Câmara da União" (p. 6, grifos no original) .
 Alega que "não se pode juntar documentos essenciais para comprovar a boa e regular aplicação dos recursos aplicados naquela Municipalidade, por meio do Convênio em análise visto que todo e qualquer documento comprobatório da boa e regular execução/aplicação foram arquivados na sede da administração municipal há muito tempo" e que "que as impropriedades que fundamentaram a aplicação de multa são todas de natureza formal" (p. 9) .
 Afirma que que o "ex-prefeito Sr. JOAQUIM NETO CAVALCANTE MONTEIRO não deixou documentos nos arquivos municipais, que oportunizasse ao atual Prefeito a devida prestação de contas do presente programa federal"; que não "possuía meios para prestar contas no início do seu mandato" e que "procedeu de modo a auxiliar o Ministério Público Federal em diversas investigações contra o prefeito da época, sendo protocoladas inúmeras representações criminais, por meio de Notícia-Crime em desfavor do mesmo" (p. 11) .
 Assevera que "somente teve conhecimento da não prestação de contas dos recursos advindos do FNDE, através do presente programa APOIO SUPLEMENTAR - 2013, após recebimento de expedientes do próprio FNDE em 2017" e que, após notar que inexistiam documentos comprobatórios das despesas relacionadas ao programa, "determinou à Procuradoria municipal que fossem tomadas todas as providências necessárias para resguardar o patrimônio público, sendo devidamente protocolada representação criminal no MINISTÉRIO PÚBLICO FEDERAL, no exercício de 2018, gerando a Notícia de Fato nº 1.13.000.001910/2018-33, conforme documento juntado aos autos" (p. 12, grifos no original) . 
 Alega, por fim, que agiu com boa-fé e requer o provimento do Recurso de Reconsideração para o fim de "reformar o Acórdão 18904/2021-TCU-Primeira Câmara, julgando as contas do Recorrente como regulares, retirando a multa aplicada ao Recorrente, ou se não entender dessa forma que seja julgado regulares com ressalvas" (p. 15, grifos no original) , tendo em vista que tomou as medidas judiciais e administrativas cabíveis em desfavor do prefeito antecessor. 
	Análise
 Primeiramente, ressalta-se que se consideram iliquidáveis as contas, ordenando-se o seu trancamento e o consequente arquivamento dos autos (arts. 20 e 21 da Lei 8.443/1992) , quando, por fatores alheios à vontade do responsável, o longo transcurso de tempo entre a prática do ato e a citação comprometer o exercício regular da ampla defesa, conforme entendimento contido nos Acórdão 11936/2020-TCU-Segunda Câmara, Rel. Ministro João Augusto Nardes e 8778/2021-TCU-1ª Câmara, Rel. Ministro-Substituto Augusto Sherman Cavalcanti.
 Por outro lado, é importante frisar que as contas não podem ser consideradas iliquidáveis quando o gestor não cumpre a obrigação de prestar contas na época apropriada ou, quando o faz, não apresenta toda a documentação necessária, conforme entendimento do Plenário contido nos Acórdãos 842/2017, Rel. Ministro Benjamin Zymler e 1499/2018, Rel. Ministro João Augusto Ribeiro Nardes.
 Pois bem. No presente caso, não se justifica o arquivamento das contas, seja porque ambos os prefeitos foram omissos no dever de prestar de contas, seja porque não transcorreu o interregno de mais de 10 (dez) anos, tempo esse em que este TCU considera que pode inviabilizar o contraditório e a ampla defesa.  
 Esclareço também que a não comprovação da boa e regular aplicação de recursos federais em face da omissão no dever de prestar contas, além de obrigar o gestor omisso a restituir os valores aos cofres públicos por presunção de dano, constitui grave inobservância do dever de cuidado no trato com a coisa pública, revelando a existência de culpa grave, passível de aplicação de penalidade, uma vez que se distancia do que seria esperado de um administrador minimamente diligente, o que caracteriza erro grosseiro a que alude o art. 28 do Decreto-lei 4.657/1942 (Lindb) , incluído pela Lei 13.655/2018 (v.g Acórdão 1643/2022-TCU-Segunda Câmara, Rel. Ministro Bruno Dantas) . Logicamente, essa omissão no dever de prestar contas não é um mero erro formal. 
 Compete-nos, doravante, examinar se, realmente, o prefeito sucessor Raylan Barroso de Alencar tinha o dever de prestar contas dos recursos recebidos no exercício de 2013 por força do Programa de Educação Infantil - Apoio Suplementar e se ele tomou ou não medidas legais visando ao resguardo do patrimônio público.  A fim de examinar tais questões, transcrevo, com as devidas escusas, excerto do relatório e da proposta de deliberação proferida pelo Ministro-Substituto Augusto Sherman Cavalcanti, verbis:
RELATÓRIO
 (...) 
32.2.	No entanto, a afirmação de que adotou medidas judiciais e administrativas cabíveis para a salvaguarda do erário não se sustenta se não vier acompanhada de documentação comprobatória de tais medidas. No caso concreto, conquanto anuncie, nas suas alegações, que comprovará a adoção das referidas medidas concretas de resguardo ao erário, e de que buscou reunir a documentação pertinente, mas não a encontrou nos arquivos da prefeitura, por meio de documentação supostamente encaminhada em anexo à defesa, não foi isso que ocorreu.
32.3.	O único documento que o responsável junta aos autos, em sua defesa, trata-se de um histórico de 'Notícia de Fato - NF', que não faz qualquer referência ao Programa de Educação Infantil - Apoio Suplementar, no exercício de 2013, não sendo possível admiti-lo como prova de providência de resguardo ao erário.
32.4.	Essa constatação é corroborada também pela consulta ao Sistema de Gestão de Prestação de Contas, cuja tela foi inserida a seguir, na qual é possível verificar a inexistência de envio de qualquer documento relacionado à suposta representação ao Ministério Público Federal:

32.5.	Cumpre enaltecer que a obrigação primária de prestar contas dos recursos transferidos ao município recai sobre o prefeito em cuja gestão se enquadra a data prevista para fazê-lo (Acórdão 3576/2019-TCU-Segunda Câmara, Relatora Ministra Ana Arraes) .
32.6.	No caso concreto, não há registro, no sistema SIGPC, de que a prestação de contas tenha sido apresentada, ainda que de forma extemporânea (peça 41) . Ouvido em audiência justamente pelo não cumprimento do prazo para a prestação de contas do programa em apreço, o responsável não trouxe qualquer esclarecimento para não ter se desincumbido do seu dever na forma e prazo devidos, permanecendo, portanto, injustificada a caracterização da omissão.
32.7.	É de se destacar que o dever de prestar contas, de matriz constitucional, é inerente à gestão de recursos públicos, constituindo um dos pilares do sistema republicano. A sua ausência significa não somente o descumprimento da Constituição e da legislação em vigor, mas a violação da transparência na prática dos atos de gestão, a ausência de comprovação da lisura no trato com a coisa pública, e a possibilidade sempre presente de que a totalidade dos recursos públicos federais, transferida ao Município, tenha sido integralmente desviada, em benefício de administrador ímprobo, ou de pessoas por ele determinadas. Pela concreta violação de normas e princípios fundamentais, a exemplo dos da legalidade, moralidade e publicidade, não deve ser tolerado tal comportamento por parte do administrador. Na hipótese dos autos, o responsável vem infringindo esse dever desde o órgão de origem, sem oferecer qualquer justificativa para a sua grave negligência. (grifos acrescidos) 
	(...) 
PROPOSTA DE DELIBERAÇÃO
	(...) 
2.	No referido exercício foi repassado ao município o montante de R$ 181.292,98. Conforme informado no Parecer Financeiro à peça 5, o prazo para prestação de contas se encerrou 21/10/2018, no mandato do Prefeito sucessor, Raylan Barroso de Alencar. Esse prazo deveu-se ao SiGPC somente ter ficado pronto em 2018 para receber as contas dos recursos do Programa de Educação Infantil repassados entre 2012 e 2017, conforme publicação no site do FNDE (https://www.fnde.gov.br/index.php/acesso-a-informacao/institucional/area-de-imprensa/noticias/item/11998-presta%C3%A7%C3%A3o-de-contas-dos-programas-de-apoio-%C3%A0-educa%C3%A7%C3%A3o-infantil-est%C3%A1-dispon%C3%ADvel-para-registro-no-sigpc) .
 (...) 
10.	Quanto ao prefeito sucessor, sua defesa alega basicamente que o antecessor não deixou qualquer documentação sobre a aplicação dos recursos em tela por ocasião da sucessão na prefeitura. Alega ainda ter protocolado representação criminal no Ministério Público Federal, no exercício de 2018, dentre outras medidas judiciais e administrativas cabíveis. Entretanto, não apresentou nenhum elemento comprobatório dessa providência. Assim, não há como afastar sua responsabilidade quanto à omissão no dever de prestar contas, visto não ter comprovado a adoção das medidas cabíveis em face do prefeito antecessor, nos termos da Súmula/TCU 230.
 Como se vê, a Primeira Câmara deste Tribunal seguiu o entendimento do FNDE e da SecexTCE no sentido de que o prazo para prestação de contas, dos recursos repassados no exercício de 2013, se encerrava em 21/10/2018, dentro do período de gestão do Sr. Raylan Barroso de Alencar, e o responsabilizou por não ter adotado medidas legais para resguardar o Erário.
 Pois bem. O prefeito sucessor reitera, em sede recursal, a alegação apresentada em razões de justificativas de que foram "tomadas todas as providências necessárias para resguardar o patrimônio público, sendo devidamente protocolada representação criminal no MINISTÉRIO PÚBLICO FEDERAL, no exercício de 2018, gerando a Notícia de Fato nº  1.13.000.001910/2018-33" (p. 12) . 
 Assim, considerando o duplo grau de jurisdição e o efeito devolutivo pleno, cabe reexaminar o prazo final para prestação de contas dos recursos repassados no exercício de 2013 por força do Programa de Educação Infantil - Apoio Suplementar, bem como a conduta do prefeito sucessor. Para tanto, faz-se necessário fazer breves considerações a respeito das normas que disciplinavam o programa.   
 O FNDE, por meio da Resolução/CD/FRNDE nº 2 de 18 de janeiro de 2012, instituiu "como obrigatória, a partir de 2012, a utilização do Sistema de Gestão de Prestação de Contas (SiGPC) , desenvolvido pelo FNDE, para o processamento online de todas as fases relacionadas ao rito de prestação de contas dos recursos repassados a título de Transferências Voluntárias e Obrigatórias/Legais" (vide art. 1º da Resolução) . 
 Em 16/5/2013, o FNDE editou a Resolução nº 16 de 2013 que estabeleceu critérios e procedimentos para a transferência automática de recursos financeiros a municípios e ao Distrito Federal, para a manutenção de novas turmas de educação infantil, a partir do exercício de 2013, a qual, dispõe, no caput do art. 17 que:
Art. 17. A prestação de contas dos recursos recebidos consiste na comprovação da execução da totalidade dos recursos recebidos, incluindo os rendimentos financeiros, e deverá ser enviada ao Conselho do Fundeb pelos municípios e pelo DF até 30 de junho do ano subsequente ao repasse dos recursos, por meio do Sistema de Gestão de Prestação de Contas (SiGPC) e na forma da Resolução CD/FNDE nº 2 de 18 de janeiro de 2012 e alterações posteriores. (grifos no original) .
 Como se vê, nos termos da Resolução nº 16 de 2013, o prazo fatal para a prestação de contas dos recursos repassados em 2013 seria o dia 30/6/2014; dos recursos repassados em 2014, o dia 30/6/2015; dos recursos repassados em 2015; em 30/6/2016; dos recursos repassados em 2016, em 30/6/2017; dos recursos repassados em 2017, em 30/6/2018. E essas referidas prestações de contas seriam efetivadas por meio SiGPC. O fato é que o prefeito gestor, Sr. Joaquim Neto Cavalcante Monteiro, não prestou contas dos recursos de 2013 no prazo, tampouco posteriormente. 
 Acontece que, em junho de 2018, o FNDE abriu prazo para que gestores do Distrito Federal e de municípios, que tivessem recebido recursos de apoio à educação infantil (novas turmas, novos estabelecimentos e apoio suplementar) , a partir do exercício de 2012, inserissem a prestação de contas no Sistema de Gestão de Prestação de Contas  (SiGPC) , módulo Contas Online, do Fundo Nacional de Desenvolvimento da Educação (FNDE) . 
 Assim, a partir de junho de 2018 é que, provavelmente, teria surgido o dever de o Sr. Raylan Barroso de Alencar prestar contas dos recursos transferidos à municipalidade no longínquo exercício de 2013. Talvez seja, a partir dessa orientação do FNDE, a origem do prazo fatal do dia 21/10/2018 para que Raylan Barroso de Alencar prestasse contas dos recursos repassados em 2013.
 Digo isso porque não vejo, nos autos, qualquer fundamento, seja de ordem fática ou legal, para que o termo final para a prestação de contas de recursos repassados à Municipalidade no exercício de 2013 fosse deslocado para o exercício de 2018. Também não visualizo qualquer regra nesse sentido na Resolução CD/FNDE nº 17, de 16 de maio de 2013, que estabeleceu procedimentos para a transferência obrigatória de recursos financeiros aos municípios e ao Distrito Federal, a título de apoio financeiro suplementar à manutenção e ao desenvolvimento da educação infantil, no exercício de 2013. 
 Como se observou (vide itens 24 e 25 desta instrução) , a regra é que a prestação de contas do programa deve ser enviada ao FNDE até 30 de junho do ano posterior ao recebimento dos recursos, por meio do Sistema de Gestão de Prestação de Contas (SiGPC) , módulo Contas Online (em . Acesso em 15/6/2022) , conforme Manual de Execução Financeira dos Programas de Apoio à Educação Infantil (peça 74, p. 12) . 
 Retornando ao caso concreto, nunca é demais lembrar que os recursos do Programa de Educação Infantil - Apoio Suplementar se referem ao exercício de 2013 e foram transferidos à Municipalidade ao longo daquele ano, na gestão do Sr. Joaquim Neto Cavalcante Monteiro que se iniciou no exercício de 2013 e terminou em 2016.
 O Sr. Joaquim Neto Cavalcante Monteiro teve todo os exercícios de 2014, 2015 e 2016 para prestar contas e não o fez. Ou seja, ele agiu com total descaso e desrespeito com a coisa pública e nitidamente afrontou ao art. 37, caput, c/c o art. 70, parágrafo único, da Constituição da República Federativa do Brasil; ao art. 93 do Decreto-lei 200/1967; ao art. 66 do Decreto 93.872/1986, que exigem daquele que gere recursos públicos o dever de prestar contas.
 Por sua vez, o prefeito sucessor Raylan Barroso de Alencar assumiu a gestão da municipalidade em 1º/1/2017; ou seja, no quarto exercício seguinte àquele que se refere os recursos, sendo que ele foi arrolado nesta TCE tão somente pelo prazo final para prestar contas se encerrar em 21/10/2018, conforme ressaltou o FNDE (peças 5, p. 1 e 12, p. 1) . Ressalto, mais uma vez, que não consta nos autos qualquer fundamento de validade a justificar tal data como termo fatal para a prestação de contas dos recursos transferidos em 2013 para a Municipalidade. Pelo contrário, a Resolução nº 16 de 2013 que dispõe especificamente sobre os recursos para a manutenção de novas turmas de educação infantil, a partir do exercício de 2013, é cristalina ao dispor que o prazo para prestar contas se encerra em 30/6 do ano subsequente ao repasse dos recursos.  
 Entendo necessário, então, dirimir duas questões preliminares para que possamos avaliar a possibilidade ou não de responsabilizar Raylan Barroso de Alencar pela omissão no dever de prestar contas. A primeira é saber se o FNDE poderia deslocar o termo final para prestar contas dos recursos de 2013, que normalmente seria o dia 30/6/2014 conforme o disposto no art. 17 da Resolução nº 16 de 2013, para o dia 21/10/2018, sem a alteração dessa norma. A segunda, é se, essa nova data teria força normativa em relação ao prefeito sucessor. Por fim, devemos analisar o caso concreto para saber se o prefeito sucessor tomou alguma medida legal para resguardar o erário. 
 Em convênios, o que não é o caso, é usual o termo ad quem para prestar contas seja deslocado de um exercício para outro, às vezes distante. Tal fato acontece, comumente, em convênios de obra, de construção, situações nas quais os entes celebram diversos termos aditivos. Na situação que ora examina-se, em que houve o repasse de recursos ao longo do exercício de 2013 para a consecução dos objetivos do programa, soa estranho, para nós, que o termo ad quem tenha sido deslocado de forma tão extensa, tendo perpassado 3 (três) exercícios financeiros a que se refere os recursos.  
 Pois bem. Entendo que devemos analisar cum grano salis os argumentos apresentados pelo prefeito sucessor. Discordo, com as devidas escusas, da assertiva da SecexTCE de que "o responsável não trouxe qualquer esclarecimento para não ter se desincumbido do seu dever na forma e prazo devidos, permanecendo, portanto, injustificada a caracterização da omissão" (vide peça 42, p. 8, item 32.6) , a qual foi acolhida no relatório (peça 48, p. 8) que antecede o decisum. A justificativa do Sr. Raylan Barroso de Alencar foi, inclusive, sintetizada nos itens 31.3 a 31.5 daquela instrução, oportunidade em que disse, em síntese, que não prestou contas pois o prefeito antecessor e gestor Joaquim Neto Cavalcante Monteiro não deixou documentos nos arquivos municipais para que ele pudesse prestar contas. A ausência de documentos foi a justificativa apresentada pelo prefeito sucessor desde o momento em que apresentou as suas razões de justificativas para a não inserção da prestação de contas dos recursos repassados em 2013 no SiGPC.
 Não é demais lembrar que o Sr. Joaquim Neto Cavalcante Monteiro teve todo os exercícios de 2014, 2015 e 2016 para prestar contas e não o fez. Assim, entendo razoável presumir-se a inexistência de documentos na Prefeitura para que o prefeito sucessor pudesse prestar contas dos recursos repassados em 2013 por meio do Programa de Educação Infantil - Apoio Suplementar. 
 O que não se apresenta razoável é a repristinação, por parte do FNDE, do dever de prestar contas dos recursos do exercício de 2013, que teve o prazo fatal deslocado de 30/6/2014 para junho de 2018, fazendo surgir, para o prefeito sucessor que tomou posse em 2017 e não geriu os recursos, o dever de prestar contas dos recursos daquele exercício.  Tal repristinação, diga-se de passagem, foi efetivada sem que a norma (art. 17 da Resolução CD/FNDE nº 17, de 16 de maio de 2013) que dispunha sobre o repasse de recursos do Programa de Educação Infantil - Apoio Suplementar fosse alterada. 
 Por tais razões, considero que não há base legal para que o prazo fatal para prestar contas daqueles recursos seja deslocado do dia 30/6/2014 para o dia 21/10/2018. Conclui-se, então, que não se pode responsabilizar Raylan Barroso de Alencar pela omissão no dever de prestar contas. 
 Por outro lado, faz-se mister reavaliar se há provas de que o Raylan Barroso de Alencar adotou medidas legais para resguardar do Erário, tendo em vista que o TCU pode divergir de nosso entendimento e concluir pela possibilidade de responsabilizar o prefeito sucessor pela omissão no dever de prestar contas. 
 Desde as suas razões de justificativas o prefeito sucessor alegou que "procedeu de modo a auxiliar o Ministério Público Federal em diversas investigações contra o prefeito da época, sendo protocoladas inúmeras representações criminais, por meio de Notícia-Crime em desfavor do mesmo" (peça 35, p. 5) . Na ocasião, o ex-prefeito carreou aos autos notícia de fato apresentada em 29/9/2018 perante o MPF, antes mesmo de ser chamado em audiência (peça 30) .
 Na instrução que ensejou a audiência, a SecexTCE ressaltou que "O sucessor poderá ficar isento de responsabilidade, por omissão no dever de prestar contas de recurso recebido por seu antecessor, se demonstrar a adoção de medidas efetivas visando ao resguardo do patrimônio público, seja por meio de solicitação de instauração de TCE, de ação civil pública, de ação de ressarcimento de dano, de representação ao Ministério Público ou de qualquer outra providência reconhecidamente capaz de buscar o ressarcimento do prejuízo causado do erário" (peça 24, p. 5, grifos acrescidos) . 
 Notícia de fato é "qualquer demanda dirigida aos órgãos da atividade-fim do MPF, submetida à apreciação das Procuradorias, que ainda não tenha gerado um feito interno ou externo, entendendo-se como tal, a entrada de atendimentos, notícias, documentos ou representações", conforme conceituação do próprio MPF (. Acesso em 15/6/2022) .
 Em consulta no site do MPF, constatei que a 5ª Câmara de Coordenação e Revisão - Combate a Corrupção do MPF arquivou, por unanimidade, em 28/3/2019, a notícia de fato que se referia aos recursos do PNATE do exercício de 2016  (peça 72) .
 Em face do acima exposto, entende-se que o prefeito sucessor não demonstrou que tomou as providências necessárias para o resguardo do Erário em relação aos recursos recebidos por força do Programa de Educação Infantil - Apoio Suplementar, no exercício de 2013.
	Da análise da prescrição punitiva e do débito 
 O Plenário deste Tribunal já decidiu que a análise de ocorrência da prescrição da pretensão punitiva do TCU deve ser feita em todos os processos pendentes de apreciação de recurso, mesmo que o recurso venha a não ser conhecido, inclusive o recurso de revisão, por se tratar de matéria de ordem pública (v.g Acórdão 993/2017-TCU-Plenário, Rel. Ministro João Augusto Ribeiro Nardes) , desde que os elementos necessários ao início da fase de cobrança judicial ainda não tenham sido enviados ao órgão competente (v.g Acórdão 420/2021-TCU-Plenário, Rel. então Ministro Raimundo Carreiro) . Assim, compete-nos examiná-la, mesmo que não alegada.
 O Ministro-Substituto Augusto Sherman Cavalcanti, na proposta de deliberação condutora do decisum, apresentou os fundamentos de fato e de direito para fundamentar a conclusão da inocorrência da prescrição, seja da pretensão punitiva quanto a reparatória. Eis os fundamentos:
11.	Não incide no presente caso a prescrição da pretensão punitiva, nos termos do Acórdão 1441/2016-TCU-Plenário, tendo em vista que os recursos foram repassados no exercício de 2013, e o prazo para prestação de contas se encerrou em 21/10/2018, não tendo decorrido, em relação a ambos os eventos, o prazo prescricional de dez anos até a data do ato que ordenou a citação e a audiência (26/08/2020 - peça 26) .
12.	Também não há que se falar em prescrição da pretensão ressarcitória, mesmo em face do entendimento do Supremo Tribunal Federal exarado por ocasião do julgamento do RE 636.886/AL. Na mencionada decisão, conforme confirmado no julgamento dos embargos de declaração opostos pela Advocacia-Geral da União, o Ministro Alexandre de Moraes, relator do processo, anotou que  "[a]  pretensão  de  ressarcimento  ao  erário  em  face  de  agentes públicos reconhecida em acórdão de Tribunal de Contas prescreve na forma da Lei 6.830/1980 (Lei de Execução Fiscal) ". 
13.	O Plenário do STF, em julgamento virtual encerrado no dia 20/8/2021, rejeitou os Embargos de Declaração opostos pela Advocacia-Geral da União contra o referido julgado, por 8 votos a 2, vencidos os Ministros Luís Roberto Barroso e Édson Fachin apenas na tese de que a decisão deveria modular efeitos prospectivos. Nessa oportunidade o Relator da matéria, Ministro Alexandre de Moraes, pontuou o seguinte em seu voto, no que foi acompanhado pelos demais votos vencedores:
	" (...) 
	Os argumentos acima elencados conduzem à conclusão no sentido de que a pretensão executória de título executivo proveniente de decisão do TCU da qual resulte imputação de débito ou multa é prescritível; e, portanto, a ela se aplica o prazo prescricional da Lei de Execução Fiscal.
	Nenhuma consideração houve acerca do prazo para constituição do título executivo, até porque esse não era o objeto da questão cuja repercussão geral foi reconhecida no Tema 899, que ficou adstrito, como sobejamente já apontado, à fase posterior a formação do título.
	Reitere-se: Após a conclusão da tomada de contas, com a apuração do débito imputado ao jurisdicionado, a decisão do TCU formalizada em acórdão terá eficácia de título executivo e será executada conforme o rito previsto na Lei de Execução Fiscal (Lei 6.830/1980) , por enquadrar-se no conceito de dívida ativa não tributária da União, conforme estatui o art. 39, § 2º, da Lei 4.320/1964.
	Assim, são impertinentes as alegações do embargante no sentido de que devem ser esclarecidos o regramento, bem como os marcos inicial, suspensivos e interruptivos do prazo de prescrição, aplicáveis para o exercício da pretensão punitiva pelo TCU." 
	(...) (RE 636886 ED; Relator  Ministro Alexandre de Moraes) (grifos acrescidos) .
14.	A decisão não atinge, portanto, a fase constitutiva do título executivo, a cargo dos Tribunais de Contas, mas sim a fase de sua execução, no âmbito do poder judiciário. Mantém-se, assim, jurisprudência deste Tribunal, conforme a Súmula 282, estabelecendo que as ações de ressarcimento movidas pelo Estado contra os agentes causadores de dano ao erário são imprescritíveis.  (peça 47, grifos no original) 
 No exame da prescrição, a Serur tem adotado os entendimentos detalhados na peça 73, que contém estudo e pronunciamentos anteriores da secretaria sobre o tema. Nessas manifestações estão desenvolvidas as seguintes premissas, que serão utilizadas no presente exame:
	a) ao julgar o RE 636.886, o STF conferiu nova interpretação ao art. 37, § 5º, da Constituição Federal, fixando a tese de que "é prescritível a pretensão de ressarcimento ao erário fundada em decisão de Tribunal de Contas";
	b) as pretensões punitiva e de ressarcimento devem observar o mesmo regime na atividade de controle externo, dado o objetivo comum da prescrição, de fixar prazo para o Tribunal de Contas agir para caracterizar o ilícito, identificar seu autor, dimensionar as consequências da conduta e impor as consequências legais, independentemente de tais consequências terem natureza punitiva ou ressarcitória;
	c) até que sobrevenha norma específica, entende-se que a prescrição das pretensões punitiva e de ressarcimento, no processo de controle externo, deve observar o regime Lei 9.873/1999, na linha dos recentes pronunciamentos do STF a respeito. Assim, sem prejuízo de se realizar o exame da prescrição também segundo o prazo decenal previsto no Código Civil, o critério adotado, na formulação da proposta de encaminhamento, será o da Lei 9.873/1999.
	Da análise da prescrição segundo os critérios do Acórdão 1441/2016-TCU-Plenário
 O TCU tem tradicionalmente aplicado os critérios definidos no Acórdão 1441/2016-TCU-Plenário, que, em incidente de uniformização de jurisprudência, orientou-se pela aplicação do Código Civil e definiu, em linhas gerais, que a prescrição da pretensão punitiva se subordina ao prazo geral de dez anos (Código Civil, art. 205) , contado a partir da data da ocorrência do fato e interrompido pelo ato que ordenar a citação, a audiência ou a oitiva da parte.
 Entre outras razões que justificaram a adoção desse critério destaca-se a de que o citado dispositivo constitui uma cláusula geral a ser empregada sempre que a pretensão for prescritível, mas a lei não estabelecer um prazo específico, como na hipótese. 
 Aplicando essas balizas ao caso em exame, a 1ª Câmara deste Tribunal entendeu que inocorreu "a prescrição da pretensão punitiva, nos termos do Acórdão 1441/2016-TCU-Plenário, tendo em vista que os recursos foram repassados no exercício de 2013, e o prazo para prestação de contas se encerrou em 21/10/2018, não tendo decorrido, em relação a ambos os eventos, o prazo prescricional de dez anos até a data do ato que ordenou a citação e a audiência (26/08/2020 - peça 26) "  (vide peça 47, p. 2, item 11) .
 Assim, adotando o entendimento contido no Acórdão 1441/2016-TCU-Plenário, tem-se que inocorreu o fenômeno da prescrição punitiva quando a reparatória.  
 Todavia, conforme observado no item supra, o exame da prescrição na presente manifestação adotará o critério da Lei 9.873/1999.
	Da análise da prescrição pelo regime da Lei 9.873/1999 
Adotando-se as premissas fixadas na Lei 9.873/1999 ao caso em exame, e considerando-se o prazo geral, de cinco anos, é preciso considerar os seguintes parâmetros: 
	a) Termo inicial: 
 A Lei 9.873/1999, art. 1º, parte final, traz previsão expressa a respeito do início do prazo em se tratando de infração de caráter permanente ou continuado. Nesta hipótese, a prescrição começa a correr não da data de cada fato, e sim "do dia em que tiver cessado" a permanência ou a continuidade. 
 Na hipótese em exame, tem-se que os atos irregulares tiveram início em 30/6/2014, data fatal para a prestação de contas dos recursos repassados no exercício de 2013 (vide itens 24 e 25 desta instrução) . 
	b) Prazo: 
 A Lei 9.873/1999 apresenta um prazo geral, de cinco anos (art. 1º) , e um prazo especial, previsto no art. 1º, § 2º, a saber: "quando o fato objeto da ação punitiva da Administração também constituir crime, a prescrição reger-se-á pelo prazo previsto na lei penal". Porém, o Superior Tribunal de Justiça possui sólida jurisprudência no sentido de que a "pretensão punitiva da Administração Pública em relação a infração administrativa que também configura crime em tese somente se sujeita ao prazo prescricional criminal quando instaurada a respectiva ação penal" (REsp 1116477/DF, relator Min. Teori Albino Zavascki, 1ª Turma, DJe 22/8/2012; MS 15462/DF, relator Min. Humberto Martins, 1ª Seção, DJe 22/3/2011; e MS 14446/DF, relator Min. Napoleão Nunes Maia Filho, 3ª Seção, DJe 15/2/2011, entre outros) .
 Como não existe nos autos a notícia da propositura de ação penal contra os responsáveis acerca dos fatos de que se trata no presente processo, fica afastada essa possibilidade. Dessa forma, será considerado o prazo geral de cinco anos.   
	c) Interrupções por atos inequívocos de apuração dos fatos: 
 No regime da Lei 9.873/1999, a prescrição se interrompe "por qualquer ato inequívoco, que importe apuração do fato" (art. 2º, II) . Com esse fundamento, a prescrição foi interrompida nas seguintes datas:
e) em 18/12/2018, com o envio dos Ofícios 12119E e 12120E/2018 do FNDE (peças 6-9) aos ex-prefeitos cobrando o envio da prestação de contas dos recursos da Educação Infantil - Apoio Suplementar do exercício de 2013 no sistema SiGPC;
f)  em 17/2/2020, data na qual o FNDE, por meio da Informação 255/2020, declarou a omissão do Sr. Joaquim Neto Cavalcante Monteiro (prefeito gestor) e do Sr. Raylan Barroso de Alencar (prefeito sucessor) e encaminhou os autos para instauração da TCE (peça 5) ;
g) em 26/8/2020 e 29/7/2021, com os pronunciamentos da Secex/TCE (peças 24-26 e 42-44) ; e
h) em 3/8/2021, com o parecer do parquet (peça 45) .
 A prescrição também é interrompida "pela notificação ou citação do indiciado ou acusado, inclusive por meio de edital", nos termos do art. 2º, I, da Lei 9.873/1999. E, no regime dessa lei, a interrupção se dá pela citação/audiência propriamente dita, e não pelo despacho que a ordena. Com esse fundamento, ocorreram as interrupções 15/10/2020 e 21/10/2020, quando os Srs. Raylan Barroso de Alencar (peça 38) e Joaquim Neto Cavalcante Monteiro (peça 37) foram, respectivamente, chamados em audiência e citado. 
	d) Interrupção pela decisão condenatória recorrível: 
 Por fim, a prescrição também se interrompe "pela decisão condenatória recorrível" (art. 2º, III, da Lei 9.873/1999) . Com esse fundamento, houve a interrupção em 30/11/2021 (Acórdão 18904/2021-TCU-Primeira Câmara) , data da sessão em que foi proferido o acórdão condenatório (peça 46) .
	e) Da prescrição intercorrente: 
 Nos termos do art. 1º, § 1º, da Lei 9.873/1999, opera-se a prescrição intercorrente se o processo ficar paralisado por mais de três anos, aguardando "julgamento ou despacho". 
 Note-se que há uma correlação entre essa hipótese e as causas de interrupção da prescrição do art. 2º. Com efeito, uma vez interrompida a prescrição por alguma das hipóteses do art. 2º, o processo não pode ficar inativo, sem qualquer inovação processual relevante, por mais de três anos. 
 Trata-se de prazo específico, não se aplicando nem o prazo geral de cinco anos nem o prazo especial, da lei penal (§ 2º) . A finalidade da prescrição intercorrente, com seu prazo próprio, é a de assegurar a eficiência e celeridade nas apurações administrativas. Seria contrário a essa finalidade a paralisação injustificada do processo por período maior que o triênio estabelecido para a hipótese.
 A extrapolação do prazo de três anos, sem inovação relevante no processo, pode configurar negligência. Por isso, além de se operar a prescrição, deve-se promover a "apuração da responsabilidade funcional decorrente da paralisação, se for o caso". 
 Em muitas situações o exame da prescrição intercorrente pode ficar prejudicado nos processos já em tramitação no TCU. Como a ação de ressarcimento era considerada imprescritível, as peças que compõem a tomada de contas especial, elencadas no art. 10 da Instrução Normativa-TCU 71/2012, não contemplam informações pormenorizadas quanto ao andamento do processo na fase interna, o que pode prejudicar a análise de eventual paralisação por mais de três anos. 
 Conforme visto nesta instrução, a Resolução nº 16, de 2013, que estabelece critérios e procedimentos para a transferência automática de recursos financeiros a municípios e ao Distrito Federal, para a manutenção de novas turmas de educação infantil, a partir do exercício de 2013, estatuiu, no caput do art.17, que a prestação de contas dos recursos recebidos deveria ser "enviada ao Conselho do Fundeb pelos municípios e pelo DF até 30 de junho do ano subsequente ao repasse dos recursos, por meio do Sistema de Gestão de Prestação de Contas (SiGPC) e na forma da Resolução CD/FNDE nº 2 de 18 de janeiro de 2012 e alterações posteriores". Ou seja, no caso concreto, a prestação de contas dos recursos de 2013 deveria ser encaminhada, por meio de inserção no SiGPC, até 30/6/2014. 
 Como se vê, transcorreu mais de 3 (três) anos entre o prazo final para a prestação de contas dos recursos repassados (30/6/2014) e o envio, em 18/12/2018, dos Ofícios 12119E e 12120E/2018 do FNDE aos responsáveis. 
 No caso, como os processos de tomada de contas especial não são constituídos por todas as peças do processo originador do órgão concedente, resta prejudicada a avaliação quanto à ocorrência de prescrição intercorrente, na medida em que podem existir atos processuais entre o derradeiro prazo para prestar contas (30/6/2014) e os supramencionados Ofícios 12119E e 12120E/2018 do FNDE encaminhados, em 18/12/2018, aos responsáveis.
 Assim, adotando-se as premissas fixadas na Lei 9.873/1999, norma aplicável ao caso conforme entendimento do STF, e considerando-se o prazo geral, de cinco anos, observo que não teria ocorrido o fenômeno da prescrição da pretensão reparatória. Ademais, ressalto que não é possível afirmar com segurança que ocorreu a prescrição intercorrente, por falta de elementos nos autos, tendo em vista que o TCU não exige, do jurisdicionado, o envio da íntegra do processo de TCE.
	g) Conclusão 
 Diante do exposto, tem-se que, considerando-se as recentes decisões do Supremo Tribunal Federal à luz da Lei 9.873/1999, não se consumou o fenômeno da prescrição quinquenal da pretensão reparatória ou punitiva. Essas prescrições também não ocorreram mesmo se adotado o entendimento consagrado no Acórdão 1441/2016-TCU-Plenário. 
	CONCLUSÃO
 Os ex-prefeitos Joaquim Neto Cavalcante Monteiro (gestor) e Raylan Barroso de Alencar (sucessor) não demonstraram a boa e regular aplicação dos recursos recebidos, no exercício de 2013, por força do Programa de Educação Infantil - Apoio Suplementar.
 As contas não podem ser consideradas iliquidáveis quando o gestor não cumpre a obrigação de prestar contas na época apropriada ou, quando o faz, não apresenta toda a documentação necessária, conforme entendimento do Plenário contido nos Acórdãos 842/2017, Rel. Ministro Benjamin Zymler e 1499/2018, Rel. Ministro João Augusto Ribeiro Nardes. 
 No presente caso, não se justifica o arquivamento das contas, seja porque ambos os prefeitos foram omissos no dever de prestar de contas, seja porque não transcorreu o interregno de mais de 10 (dez) anos, tempo esse em que este TCU considera que pode inviabilizar o contraditório e a ampla defesa.  
 A Resolução nº 16 de 2013 editada pelo FNDE estabeleceu critérios e procedimentos para a transferência automática de recursos financeiros a municípios e ao Distrito Federal, para a manutenção de novas turmas de educação infantil, a partir do exercício de 2013. Nos termos do art. 17 desta Resolução, os entes federativos têm até o dia 30 de junho do ano subsequente ao repasse dos recursos para prestar contas, por meio do Sistema de Gestão de Prestação de Contas (SiGPC) .
 Assim, o prazo fatal para a prestação de contas dos recursos transferidos à Municipalidade, no exercício de 2013, por força do Programa de Educação Infantil - Apoio Suplementar, foi o dia 30/6/2014, data na qual o prefeito gestor Joaquim Neto Cavalcante Monteiro ainda era prefeito.
 Não há qualquer fundamento, seja de ordem fática ou legal, para que o termo final para prestar contas dos recursos repassados à Municipalidade no exercício de 2013 fosse deslocado do dia 30/6/2014 para o dia 21/10/2018. Não houve qualquer alteração no art. 17 da Resolução CD/FNDE nº 17, de 16 de maio de 2013 para respaldar a repristinação, por parte do FNDE, do dever de prestar contas dos recursos do exercício de 2013, fato que fez surgir, para o prefeito sucessor que tomou posse em 2017 e não geriu os recursos, o dever de prestar contas daqueles recursos no SiGPC.
 Em face do acima exposto, entende-se que não pode ser imputada ao prefeito sucessor Raylan Barroso de Alencar a omissão no dever de prestar contas dos recursos transferidos, no exercício de 2013, por força do Programa de Educação Infantil - Apoio Suplementar.
 Por outro lado, deve-se reconhecer que não há elementos nos autos para reconhecer que o prefeito sucessor Raylan Barroso de Alencar tenha adotado medidas legais visando ao resguardo do patrimônio público. Assim, ele deve ser responsabilizado pela omissão, caso se reconheça que o prazo fatal para prestar contas desses recursos do Programa de Educação Infantil - Apoio Suplementar tenha vencido no dia 21/10/2018.
 Não se consumou o fenômeno da prescrição quinquenal da pretensão reparatória ou punitiva, considerando-se as recentes decisões do Supremo Tribunal Federal à luz da Lei 9.873/1999. 
 Por fim, esclarece que também não ocorreu a prescrição, caso se adote o entendimento consagrado no Acórdão 1441/2016-TCU-Plenário.
		PROPOSTA DE ENCAMINHAMENTO
 Diante do exposto, submetem-se os autos à consideração superior, com posterior encaminhamento ao Ministério Público junto ao Tribunal de Contas da União e ao Gabinete do Relator, propondo com fundamento nos arts. 32, inciso I, e 33 da Lei 8.443/1992:
a) conhecer dos recursos de reconsideração interposto por Raylan Barroso de Alencar para, no mérito, dar-lhe provimento; e
b) dar ciência da deliberação que vier a ser proferida aos recorrentes, ao Fundo Nacional de Desenvolvimento da Educação e à Procuradoria da República no Estado do Amazonas.
É o relatório.

Antônio das Chagas Ferreira Batista (OAB/AM 4.177) e outros.

Procurador Marinus Eduardo De Vries Marsico.

RECURSO DE RECONSIDERAÇÃO EM TOMADA DE CONTAS ESPECIAL. ARGUMENTOS QUE NÃO AFASTAM AS PREMISSAS QUE NORTEARAM O JULGAMENTO ORIGINAL. NEGATIVA DE PROVIMENTO.

TOMADA DE CONTAS ESPECIAL (TCE)

Secretaria de Recursos (Serur).

Por atender aos requisitos de admissibilidade, conheço do recurso de reconsideração interposto pelo Sr. Raylan Barroso de Alencar, prefeito de Eirunepé/AM no período de 1º/1/2017 a 31/12/2020, contra o Acórdão 18904/2021-TCU-Primeira Câmara, por meio do qual este Tribunal julgou irregulares suas contas e o condenou ao pagamento de multa fundada no art. 58, inciso I, da Lei 8.443/1922.
A condenação decorreu da omissão no dever de prestar contas dos recursos recebidos por seu antecessor, no Programa de Educação Infantil - Apoio Suplementar, no exercício de 2013, cujo prazo se encerrou em 21/10/2018, no decorrer da gestão do sucessor, ora recorrente.
O recorrente alegou, em síntese, as seguintes questões: (i) comprometimento do exercício da ampla defesa e do contraditório em razão do longo tempo decorrido, a justificar o trancamento das contas; (ii)  ausência de documentos arquivados na municipalidade que possibilitassem a apresentação das contas; (iii) auxiliou o Ministério Público Federal nas diversas investigações, com a protocolização de inúmeras representações criminais contra o prefeito antecessor; (iv) ao ser notificado da ausência de prestação de contas, protocolizou, por intermédio de sua procuradoria municipal, representação criminal no exercício de 2018.
Após analisar as peças recursais, a Secretaria de Recursos (Serur) propôs fosse dado provimento ao recurso interposto, por defender, inobstante a ausência de elementos que apontem para a adoção de medidas legais visando ao resguardo do patrimônio público pelo recorrente, que não havia fundamento legal ou fático para justificar a postergação, pelo FNDE, do prazo para a apresentação da prestação de contas do exercício de 2013 para 2018. 
 O Ministério Público junto ao TCU, neste ato representado pelo Procurador Marinus Eduardo de Vries Marsico, acompanhou a proposta da unidade técnica.
Feito esse breve histórico, passo a decidir.
II
De início, destaco que as manifestações que me precederam foram proferidas antes da edição da Resolução TCU 344/2022, que passou a regulamentar, no âmbito do TCU, a prescrição para o exercício das pretensões punitiva e de ressarcimento. Em síntese, aquele normativo dispôs que a prescrição, nos processos de controle externo em curso neste Tribunal, observará o disposto na Lei 9.873/1999 e na jurisprudência do Supremo, em especial na ADI 5509, e que prescrevem em cinco anos as pretensões punitivas e de ressarcimento, contados dos termos iniciais nele indicados.
Diante disso, passo a analisar a questão prejudicial ao exame de mérito, à luz do referido normativo regulamentar.
A Resolução TCU 344/2022 dispôs, para as situações análogas às discutidas nestes autos, que o prazo de prescrição será contado da data em que as contas deveriam ter sido prestadas, no caso de omissão de prestação de contas (art. 4º, inciso I) .
No caso concreto, entendo não caracterizada a prescrição ressarcitória e punitiva, tendo em vista os seguintes marcos interruptivos, contados a partir da data em que as contas deveriam ter sido prestadas em 21/10/2018:
em 18/12/2018, notificação dos ex-prefeitos para envio das contas (peças 6 e 9) ;
em 17/2/2020, atestação da omissão e encaminhamento para TCE (peça 5) ;
em 5/5/2020, relatório do tomador de contas (peça 12) ;
em 29/5/2020, parecer da auditoria interna (peça 14) ;
em 26/7/2020, parecer do controle interno (peça 18) ;
em 26/8/2020, manifestação da unidade técnica (peças 24-26) ;
entre 15/10/2020 e 21/10/2020, notificação dos responsáveis (peças 37 e 38) ;
em 29/7/2021, manifestação da unidade técnica (peças 42-44) ;
em 3/8/2021, com o parecer do MPTCU (peça 45) ;
em 30/11/2021, prolação do acórdão condenatório (peça 46) .
Também não acolho a preliminar de cerceamento de defesa em decorrência do longo tempo decorrido. 
Ao prefeito sucessor, só era exigida a apresentação da prestação de contas ou, alternativamente, a adoção de medidas legais cabíveis ao resguardo ao erário, caso os documentos não estivessem a sua disposição. Em nenhuma das duas hipóteses, o tempo decorrido desde a execução das despesas teria o condão de inviabilizar o cumprimento desse mister.
III
No mérito, deixo de acolher a proposta da unidade técnica, por entender que o recurso não mereça provimento.
A proposta da unidade técnica de provimento do recurso se fundamentou na inexistência de fundamento legal ou fático para justificar a postergação, pelo FNDE, do prazo para a apresentação da prestação de contas do exercício de 2013 para 2018, embora tenha reconhecido a ausência de elementos que apontem para a adoção de medidas legais visando ao resguardo do patrimônio público pelo recorrente.
Realmente, o caso em análise guarda peculiaridades que o distinguem das hipóteses usuais em que o sucessor, ao assumir a titularidade do executivo municipal, tem notícia dos convênios cujo prazo de prestação de contas se encerra em seu mandato, inobstante os recursos tenham sido geridos por seu antecessor.
Os recursos foram geridos no exercício de 2013 e, em condições normais, a prestação de contas deveria ser apresentada no exercício seguinte, ainda no mandato do prefeito responsável pela execução das despesas, Sr. Joaquim Neto Cavalcante Monteiro, prefeito no período de 1º/1/2013 a 31/12/2016, conforme determinou o art. 17 da Resolução FNDE 16/2013, que assim disciplinou, verbis:
Art. 17. A prestação de contas dos recursos recebidos consiste na comprovação da execução da totalidade dos recursos recebidos, incluindo os rendimentos financeiros, e deverá ser enviada ao Conselho do Fundeb pelos municípios e pelo DF até 30 de junho do ano subsequente ao repasse dos recursos, por meio do Sistema de Gestão de Prestação de Contas (SiGPC) e na forma da Resolução CD/FNDE nº 2 de 18 de janeiro de 2012 e alterações posteriores. (grifos no original) .
Acontece que a Resolução/CD/FRNDE 2/2012 já havia instituído "como obrigatória, a partir de 2012, a utilização do Sistema de Gestão de Prestação de Contas (SiGPC) , desenvolvido pelo FNDE, para o processamento online de todas as fases relacionadas ao rito de prestação de contas dos recursos repassados a título de Transferências Voluntárias e Obrigatórias/Legais" (vide art. 1º da Resolução) .
Entretanto, é do conhecimento desta Corte de Contas, conforme evidenciado em outros processos já examinados, que por problemas na implantação do SigPC (Sistema de Gestão de Prestação de Contas) , o FNDE postergou, extraordinariamente, até 21/10/2018, o prazo para a entrega das prestações de contas que deveriam ter sido incluídas no sistema desde 2012, o que esclarece o prazo dilatado entre o repasse dos recursos e a prestação de contas correspondente.
A ausência da implementação do módulo de inserção das prestações de contas no referido sistema justificou a dilação do prazo para a apresentação da prestação de contas em exame. 
Dessa forma, resta afastada a premissa que fundamentou a proposta da unidade técnica, qual seja, inexistência de fundamento fático para a dilação do prazo em questão.
No que tange à obrigação do recorrente no caso concreto, tem-se que ele foi notificado pelo órgão concedente em 8/1/2019, conforme comprovante de recebimento acostado aos autos à peça 9, e afirmou ter adotado medidas para o resguardo do patrimônio público, tendo auxiliado o Ministério Público Federal em diversas ações, por meio de Notícia-Crime. Como comprovação de suas alegações, juntou aos autos notícia apresentada em 29/9/2018 perante o MPF (peça 36) , antes mesmo de ser chamado em audiência (peça 30) .
Ocorre que, como bem pontuou a Secretaria de Recursos, a notícia a que alude o recorrente diz respeito às contas do PNATE e não as analisadas nestes autos, não favorecendo, por conseguinte, o gestor.
A jurisprudência deste Tribunal tem afastado a multa do prefeito sucessor que deixa de apresentar a prestação de contas ao FNDE em casos semelhantes ao tratado neste processo, mas nas hipóteses em que a inclusão da prestação de contas no SigPC é feita de forma intempestiva, dadas as peculiaridades do caso (ex vi dos Acórdão 5975/2022-TCU-Primeira Câmara, 3.234/2022-TCU-1ª Câmara, dentre outros) .
No caso em exame, mesmo notificado pelo FNDE o prefeito sucessor não logrou apresentar as medidas por ele adotadas ao verificar a ausência dos documentos pertinentes nos arquivos da municipalidade, atraindo para si a responsabilidade pela omissão no dever de prestar contas.
Aliás, foi a ausência da comprovação da adoção de medidas administrativas para a salvaguarda do erário que motivou a condenação ora recorrida. 
Não vejo, portanto, motivos para afastar a condenação que lhe foi atribuída pelo acórdão recorrido.
	Ante o exposto, voto pela adoção da minuta de acórdão que ora trago ao exame deste colegiado.
TCU, Sala das Sessões, em 29 de novembro de 2022.
Ministro VITAL DO RÊGO 
Relator